【裁判字號】    96,簡上,100
【裁判日期】    970305
【裁判案由】    清償借款
【裁判全文】
臺灣嘉義地方法院民事判決             96年度簡上字第100號
上  訴  人  乙○○
訴訟代理人  蕭敦仁律師
複代理人    林彥百律師
被上訴人    甲○○
訴訟代理人  唐淑民律師
            李國禎律師
            徐慧齡律師
上列當事人間清償借款事件，上訴人對於中華民國96年8 月28日
本院嘉義簡易庭96年度嘉簡字第197 號第一審判決提起上訴，於
民國97年2 月20日言詞辯論終結，本院判決如下：
    主      文
原判決關於命上訴人給付超過新臺幣拾陸萬元及自民國九十六
年三月九日起至清償日止按週年利率百分之五計算之利息部分，
以及該部分假執行之宣告，暨訴訟費用之裁判均廢棄。
上開廢棄部分，被上訴人在第一審簡易之訴駁回。
其餘上訴駁回。
第一、二審訴訟費用由上訴人負擔。
    事實及理由
甲、上訴人之陳述除與原判決之記載相同者外，另補稱：查兩造
    於交往期間，被上訴人聞上訴人遭前男友索償7 萬元，即主
    動示好表示願意無償代為清償，又聞上訴人曾投保，亦主動
    表示無償代繳保險費新臺幣（下同）29萬元，即令嗣後之車
    禍和解金10萬元亦由被上訴人無償支付，嗣上訴人驚覺被上
    訴人似有意以金錢攻勢博取上訴人好感，然上訴人激情過後
    ，感激之餘，不願再積人情壓力，乃交付被上訴人10萬元。
    是前開7 萬元及29萬元係被上訴人於熱烈追求上訴人時，出
    於自發性地無償贈與上訴人。不料，被上訴人於索婚不成失
    和後，竟捏稱為消費借貸，令人無法苟同，上訴人亦否認之
    ！又倘系爭7 萬元及29萬元誠如被上訴人所言之借款，何以
    被上訴人收受10萬元後，未先抵償系爭第1 筆、第2 筆借款
    ，而是抵償末次借款？復查被上訴人之母查賴素美曾於本院
    93年度訴字第565 號民事案件庭訊時稱「被上訴人曾出借60
    萬元予上訴人，並立有借據」等語，觀以系爭7 萬元及29萬
    元果為借款，焉有未要求上訴人書立借據之理？是系爭7 萬
    元及29萬元實乃被上訴人無償贈與而非消費借貸。按「當事
    人主張有金錢借貸關係存在，需就其發生所需具備之特別要
    件即金錢之交付與借貸意思表示互相一致負舉證責任，若僅
    證明有金錢之交付，未證明借貸意思，尚不能認為有金錢借
    貸關係存在。」是被上訴人主張有消費借貸之事實，既經上
    訴人否認，則被上訴人自應就消費借貸存在之事實負舉證責
    任，即被上訴人除要證明雙方有借貸標的物之交付外，尚須
    證明雙方當事人有借貸之意思表示合致，始得稱為已就消費
    借貸存在之事實負舉證責任。查向他人借款，借款者固有特
    定目的，但贈與他人金錢，贈與者通常亦有特定目的，或出
    諸於行善、祝賀、親友間之婚喪喜慶、長輩對晚輩之餽贈、
    友誼之互贈，抑或男女朋友交往期間為博取對方好感，特別
    是後者，在愛情之驅動下，甚至傾家蕩產之付出或向他人告
    貸贈與對方之行為亦頗為常見，是本件被上訴人將系爭7萬
    元及29萬元無償贈與上訴人以代償上訴人對前男友之欠款與
    保險費，衡屬正常，況被上訴人亦自承在情人節及上訴人生
    日時，多有贈與價值數萬元之項鍊及手環，足見被上訴人在
    追求交往期間，將系爭金錢交付與上訴人應係基於贈與之法
    律關係甚明，否則在交往期間，被上訴人數次將金錢交予上
    訴人使用，並未積極請求返還，卻在分手後索償，豈得謂平
    ？又一般人借貸會書立借據為常態，極易舉證，反觀贈與多
    無書立契約，舉證困難，倘誠如原審認兩造為男友朋友關係
    ，借款通常未立有借據而將舉證責任轉換由上訴人負擔，殊
    不知縱使兩造非為男女朋友關係，通常贈與亦不會立有書據
    ，卻反要上訴人提出贈與之反證，豈能謂合乎公平原則？是
    則原判決逕以被上訴人與上訴人為男女朋友關係，彼此間之
    借款通常未書立借據，倘強令被上訴人提出直接證據以證明
    兩造間確有消費借貸之合意，甚為困難，且有失公平，而將
    舉證責任轉嫁與上訴人負擔，命上訴人應提出贈與之反證，
    方符公平原則乙節，漠視舉證責任分配法則，其判決顯有違
    誤，爰提起上訴等語，並聲明：原判決廢棄；被上訴人在第
    一審之訴駁回。
乙、被上訴人之陳述除與原判決之記載相同者外，另補稱：緣兩
    造於民國92年12月底經友人介紹認識而交往。上訴人於93年
    1 月間即向被上訴人借款7 萬元以償還積欠其前男友之債務
    ，繼而在同年2 月間以需繳納保險費為由，向被上訴人借款
    29萬元，復於同年3 月間，以車禍需與他人和解為由，再向
    被上訴人借款10萬元，且上訴人已償還前開10 萬 元借款等
    情，業經上訴人於臺灣高等法院臺南高分院95年度易字第
    109 號案件審理時所不否認，惟於本件原審審理時辯稱前開
    7 萬及29萬元乃被上訴人無償贈與並非消費借貸云云，顯然
    不實。查被上訴人認識上訴人未深，依通常觀念，並無相當
    誠信基礎而將36萬元無償贈與上訴人，復雙方交往短暫，上
    訴人連手都未牽過，遑論結婚之念頭，何來以金錢構築愛情
    之說？且被上訴人從事於警察工作，月薪雖有65,000元，但
    多數交由母親管理，僅留2 萬元供己花用，扣除開銷後所剩
    無幾，並無多餘資力，豈能在短時間內贈與36萬元予上訴人
    供其生活費花用。上訴人嗣後確有將車禍和解金10萬元歸還
    予被上訴人，足證兩造實際上確有消費借貸之法律關係，否
    則又何需償還？是本件實乃消費借貸，其理至灼。按當事人
    主張有利於己之事實者，就其事實有舉證之責任。但法律別
    有規定，或依其情形顯失公平者，不在此限，民事訴訟法第
    277 條定有明文。兩造於系爭款項交付時為男女朋友，則彼
    此間之金錢往來，自難期待如同社會大眾為交易行為時，均
    書立借據以明權益，且當時亦無其他人在場可資證明，倘強
    令被上訴人提出直接、積極之證據，證明兩造間確有消費借
    貸之合意，甚為困難，且有失公平，因而依前揭但書規定，
    法院應視具體個案，將舉證責任合理分配與當事人，始與公
    平原則相符。第按主張法律關係存在之當事人，固應就該法
    律關係發生所需具備之特別要件，負舉證責任，惟此特別要
    件之具備，茍能證明間接事實，且該間接事實與要件事實間
    ，依經驗法則及論理法則足以推認其因果關係存在者，自無
    不可，非以直接證據證明要件事實為必要，是被上訴人以間
    接事證已證明兩造間有消費借貸之因果關係存在，若被上訴
    人猶以贈與抗辯之，自應另提出反證以證明兩造間有贈與之
    合意，方符公平原則等語，並聲明：上訴駁回。
丙、得心證之理由：
一、被上訴人起訴主張：兩造於92年12月間經友人介紹認識，交
    往未及一月，上訴人即在92年底或93年初向被上訴人表示須
    償還其前男友欠款，而向被上訴人借款7 萬元；另於92年2
    月間再以須繳納保險費為由，向被上訴人借款29萬元，同年
    3 月間，又以發生車禍需與他人和解為由，向被上訴人借款
    10萬元（此筆借款已返還）。上開借貸之事實，業據上訴人
    於臺灣高等法院臺南分院95年度上易字第109 號事件審理時
    所不否認。為此，本於消費借貸之法律關係，請求被告償還
    36萬元及自支付命令送達之翌日起至清償日止，按週年利率
    百分之五計算之利息。上訴人則以上訴人雖曾自被上訴人處
    受領36萬元，惟上開金錢均係被上訴人追求上訴人期間，得
    知上訴人遭前男友追債及無力繳納保險費等情況後，贈與予
    上訴人者，並非消費借貸，嗣被上訴人以金錢攻勢追求上訴
    人未成，乃反悔而捏造為消費借貸，被上訴人之訴無理由等
    語。
二、按「稱消費借貸者，謂當事人一方移轉金錢或其他代替物之
    所有權於他方，而約定他方以種類、品質、數量相同之物返
    還之契約。」民法第474 條第1 項定有明文。是關於金錢之
    消費借貸之成立，以當事人間有消費借貸之合意及金錢交付
    為要件。次按「當事人主張有利於己之事實者，就其事實有
    舉證之責任。」民事訴訟法第277 條本文亦有明文。又關於
    權利發生要件事實存在之證明，非以直接證據為證明不可，
    若能證明間接事實存在，而該等間接事實與要件事實間，依
    經驗法則及論理法則足以推論其因果關係存在者，亦無不可
    。而消費借貸契約並非要式契約，是本件原告主張於借款期
    間，兩造有交往之情事，仍非不能以證明間接事實存在推認
    消費借貸成立之要件事實存在，則被上訴人主張由其負擔本
    件消費借貸成立之要件事實之舉證責任顯失公平云云，並非
    可採。綜上，依民事訴訟法第277 條本文規定，本件應由被
    上訴人就其主張消費借貸成立之要件事實負舉證之責任。
三、被上訴人主張兩造於92年12月間經友人介紹認識，被上訴人
    分別在92年底或93年初、93年2 月間、93年3 月間各交付7
    萬元、29萬元、10萬元予上訴人之事實，惟上訴人所不爭執
    ，堪信為真實。被上訴人雖主張上訴人於臺灣高等法院台南
    分院九十五年上易字第109 號給付借款事件95年7 月31日審
    理時自承曾向被上訴人借款36萬元云云，惟原審勘驗該日審
    理時之錄音內容結果，上訴人始終否認系爭36萬元為借貸，
    此有勘驗筆錄及庭訊錄音帶譯文可按（見原審卷第51頁至第
    61頁、第76頁），是被上訴人主張上訴人已於訴訟外自認乙
    節，即非可採。但查：
  (一)在兩造交往之約半年期間，除系爭金錢之交付外，被上訴人
    亦曾2 至3 次交付約2 、3 萬元之金錢與上訴人作為生活費
    ，並曾於情人節及上訴人生日等節日送上訴人手錶（價值約
    5 萬餘元）及約4 、5 兩重之鍊飾等物品等情，亦經上訴人
    於上開事件審理時自承在案（見原審卷第54頁至第56頁），
    足認被上訴人於兩造交往期間已另提供金錢供上訴人使用，
    並於節日亦有相當價值之禮物之餽贈，則系爭7 萬元、29萬
    元及10萬元是否亦為被上訴人之贈與即非無疑。又上訴人曾
    返還被上訴人10萬元乙節，為被上訴人自認，上訴人固辯稱
    ：因發現被上訴人施以金錢攻勢，並非真心，為避免人情壓
    力，始將該10萬元返還被上訴人云云。惟被上訴人於上開事
    件審理時到場陳稱上訴人於兩造約吃飯時向被上訴人泣訴遭
    前男友催討7 萬元欠款，復於93年2 月間在上訴人家中拿保
    險單給被上訴人看並表示須繳保險費28萬餘元等情，為上訴
    人所不爭執（見原審卷第58頁至第61頁），而查兩造於92年
    12月間始經他人介紹認識，則在93年2 月間，兩造認識不久
    ，上訴人何以即於兩造約吃飯時主動向被上訴人泣訴遭追討
    欠款，又何以主動向被上訴人表明須繳28萬餘元之保險費？
    又上訴人收受系爭7 萬元、29萬元時，其與被上訴人交往僅
    約2 個月，若系爭7 萬元、29萬元係被上訴人之贈與，而上
    訴人又確憂慮被上訴人施以金錢追求攻勢，則何以在兩造交
    往不久時，上訴人即接受高達36萬元之贈與而不予拒絕？又
    上訴人已將被上訴人贈送之鍊飾典當乙節，亦為上訴人自承
    （見原審卷第55頁），若上訴人有意與被上訴人交往，則何
    以擅將被上訴人於特定節日餽贈有紀念性之禮物典當？又何
    以在其憂慮被上訴人金錢攻勢時，未將被上訴人餽贈之其他
    禮物一併退還而單獨退還該10萬元？準此足認上訴人主張其
    係退還被上訴人所贈之10萬元而非清償借款乙節，應不可採
    ，被上訴人主張上訴人曾償還所借系爭10萬元乙節，堪信為
    真實。
  (二)被上訴人交付上訴人系爭7 萬元、29萬元分別作為上訴人償
    還其前男友欠款及支付保險費等情，為兩造所不爭，足認被
    上訴人交付上開款項均有特定目的，與被上訴人另陸續提供
    約2 、3 萬元供上訴人使用者不同，而與因上訴人發生車禍
    須與他人和解，被上訴人交付之10萬元相似，查系爭10萬元
    係借款且上訴人已經償還乙節，已認定如前，則被上訴人主
    張系爭7 萬元、29萬元均屬借貸乙節，尚非無據。況以被上
    訴人係擔任員警，月薪約6 萬餘元，為上訴人所不爭，46萬
    元（包含上訴人已償還之10萬元）對於被上訴人而言，約為
    半年之薪資，數額不可謂不大，兩造雖於前揭借貸期間有交
    往之事實，但被上訴人已另數次提供金錢供上訴人使用，並
    餽贈其他價值不低之禮物，則上訴人主張系爭46萬元亦為被
    上訴人之贈與，亦有不合常理者。
  (三)又兩造於系爭款項往來期間有交往之事實，且以被上訴人贈
    與上訴人手錶等禮物以觀，被上訴人確有心追求上訴人，則
    就兩造間之借貸往來，自難期待被上訴人要求上訴人如同社
    會一般人為交易行為般書立借據。至上訴人主張被上訴人就
    臺灣高等法院臺南分院95年度上易字第109 號事件所涉之60
    萬元借款曾要求其簽立借據，而系爭36萬元並未要求其簽借
    據，可見系爭36萬元屬贈與云云，惟上述60萬元係被上訴人
    之母查賴素美而非被上訴人貸與者，所以要求上訴人簽立借
    據乙節，業經被上訴人陳明在案，且上述60萬元為查賴素美
    貸與上訴人，上訴人應負返還責任乙節，業據臺灣高等法院
    臺南分院95年度上易字第109 號民事確定判決確認之事實，
    此亦經本院調閱該事件卷宗核閱屬實。上開60萬元既為被上
    訴人之母而非被上訴人所貸與者，則被上訴人為取信其母而
    要求上訴人書立借據，並未背理，尚難據此認定系爭36萬元
    非借貸。
  (四)綜上事證，本院認被上訴人主張系爭36萬元為借款之事實，
    已有相當之證明，自應由上訴人提出反證。上訴人雖主張若
    系爭36萬元係借款，則何以被上訴人未於其母請求上訴人返
    還另筆借款時一併請求上訴人返還，又何以上訴人係先返還
    0 萬元而非先前所借之36萬元云云，惟權利人是否及何時請
    求義務人履行義務，本屬權利人行使權利之自由，尚難以被
    上訴人未與其母同時請求償還借款，遽認該權利不存在；至
    債務人提出之給付不足以清償全部債務時，該給付要清償何
    債務，債務人有指定之權，是上訴人先清償後借之10萬元，
    亦非不合理。
  (五)綜上，本院認被上訴人主張兩造間就系爭36萬元之消費借貸
    契約成立乙節應為可採。
四、「借用人應於約定期限內，返還與借用物種類、品質、數量
    相同之物，未定返還期限者，借用人得隨時返還，貸與人亦
    得定一個月以上之相當期限，催告返還。」民法第478 條定
    有明文。本件消費借貸並未約定清償期乙節為被上訴人自認
    （見原審卷第90頁），應認係未定返還期限者。而被上訴人
    雖未主張、證明其聲請核發支付命令前已依上開法條後段之
    規定定1 個月以上之期限為催告，但被上訴人既已對上訴人
    聲請核發支付命令（因上訴人異議而視為起訴），該支付命
    令又於96年2 月9 日送達上訴人，自可認被上訴人已對上訴
    人為催告，且至本院言詞辯論之日止，為時逾1 個月以上，
    縱本件消費借貸未定有返還期限，亦可認被上訴人之請求與
    民法第478 條後段規定相符，被上訴人依消費借貸之法律關
    係請求上訴人返還36萬元及遲延利息，應屬有據。惟被上訴
    人既須定1 個月以上期限為催告，上訴人始負返還義務，自
    應認上訴人至多於該1 個月期限屆至後仍不為清償，始負遲
    延責任。從而，本件應認上訴人自96年3 月9 日起始負遲延
    責任，則被上訴人請求上訴人給付36萬元及自96年3 月9 日
    起至清償日止，按週年利率百分之五計算之利息部分為有理
    由，逾此範圍之請求，於法無據，不能准許。基上，原審就
    上開不應准許部分，為上訴人敗訴之判決，並為假執行之宣
    告，自有未洽。上訴意旨就此部分指摘原判決不當，求予廢
    棄改判，為有理由。至於上開應准許部分，原審判命上訴人
    給付，核無違誤，上訴意旨指摘原判決此部分不當，求予廢
    棄改判為無理由。
五、本件事證已臻明確，兩造其餘主張及未經援用之舉證，經核
    與判決結果不生影響，爰不另一一論述，附此敘明。
丁、訴訟費用負擔之依據：民事訴訟法第79條。
中    華    民    國    97    年    3     月    5     日
                  民事第一庭  審判長法  官  林世芬
                                    法  官  柯月美
                                    法  官  林望民
以上正本係照原本作成。
不得上訴。
中    華    民    國    97    年    3     月    5     日
                                    書記官  陳慶時


司法院資訊處製作；財團法人民間司法改革基金會備份。
